【裁判字號】    97,簡,1185
【裁判日期】    970715
【裁判案由】    詐欺
【裁判全文】
臺灣屏東地方法院刑事判決              97年度簡字第1185號
聲  請  人  臺灣屏東地方法院檢察署檢察官
被      告  甲○○
上列被告因詐欺案件，經檢察官聲請以簡易判決處刑（97年度偵
緝字第204號），本院判決如下：
    主  文
甲○○犯幫助犯詐欺取財罪，處有期徒刑肆月，減為有期徒刑貳
月，如易科罰金，以佰元（即新臺幣玖佰元）折算壹日。
    事  實  及  理  由
一、本院認定被告之犯罪事實、證據及應適用之法條，與附件檢
    察官聲請簡易判決處刑書之記載相同，茲引用之。
二、論罪科刑：
  (一)比較新舊法：按「行為後法律有變更者，適用行為時之法律
    。但行為後之法律有利於行為人者，適用最有利於行為人之
    法律。」刑法第2 條第1 項定有明文。
    說明：按「行為後法律有變更者，適用行為時之法律。但
      行為後之法律有利於行為人者，適用最有利於行為人之法
      律。」刑法第2 條第1 項定有明文。
      (1)何謂「法律有變更」：
        1.刑法第2 條第1 項規定所稱之「法律」，係指刑罰法
          律，即刑罰所依存的整體法律狀態，故此之法律，應
          指足以影響行為的可罰性與法律效果的法令而言，特
          別如刑罰權形成規範、成罪規範及科刑規範。
        2.又所謂法律變更，係指新舊刑罰法律之內容已有實質
          上變更，而發生有利或不利於行為人之情形（例如：
          刑罰之輕重不同，或犯罪構成要件之寬嚴有別等），
          始依修正後之刑法第2 條第1 項之規定，比較新舊法
          律適用；倘刑法條文雖經修正，但若僅屬單純之文字
          修飾﹙即修正法律用語如第15條、第30條﹚，或條次
          移列﹙修正前第26條未遂犯得減輕其刑之規定移列第
          25條第2 項），或將實務見解或法理明文化﹙第55條
          但書、第59條﹚，而不涉及刑罰之輕重、構成要件之
          變更，或其他有利、不利於行為人之情形者，即無庸
          依刑法第2 條第1 項之規定比較新舊法，而應依一般
          法律適用原則，適用「裁判時法」處斷（最高法院95
          年度台上字第7241號判決、最高法院95年11月7 日第
          21次刑事庭會議決議意旨參照）。
      (2)比較適用的原則：
        1.綜合比較整體適用：
          按刑法第2 條第1 項有關新舊法之比較，在比較時應
          就罪刑有關之共犯、未遂犯、想像競合犯、牽連犯、
          連續犯、結合犯，以及累犯加重、自首減輕暨其他法
          定加減原因（如身分加減）與加減例等一切情形，綜
          其全部罪刑之結果而為比較（參照最高法院95年5 月
          23日95年第8 次刑事庭會議紀錄一之四），並就比較
          的結果，為整體之適用，不能割裂而分別適用新舊法
          有利之條文（參酌最高法院27年上字第2615號判例、
          95年度台上字第3735號判決）。
        2.個別比較個別適用：
          依上開說明，可知須列入綜合比較、整體適用者，係
          與「罪刑有關」或「刑罰加重減輕有關」等事項，而
          有關易科罰金、易服勞役、定應執行刑及保安處分等
          事項，因與罪刑或刑罰加重減輕無涉，而屬刑罰裁量
          權之行使，自無庸列入綜合比較之範圍，得分別適用
          最有利於行為人之法律（參酌最高法院96年度台上字
          第2233號判決、96年度台非字第16、58號判決）。
    綜合比較、整體適用部分：
      (1)罰金刑部分：被告行為後，經總統於95年6 月14日以華
        總一義字第09500035181 號令公布之增訂刑法施行法第
        1 條之1 規定：「中華民國94年1 月7 日刑法修正施行
        後（按指95年7 月1 日），刑法分則編所定罰金之貨幣
        單位為新臺幣。94年1 月7 日刑法修正時，刑法分則編
        未修正之條文定有罰金刑者，自94年1 月7 日刑法修正
        施行後，就其所定數額提高為30倍。但72年6 月26 日
        到94年1 月7 日新增或修正之條文，就其所定數額提高
        為3 倍。」並自95年7 月1 日施行。查刑法分則編之法
        定刑中，有關罰金刑部分，於刑法施行法第1 條之1修
        正增訂前，其貨幣單位為銀元，罰金刑之提高標準應適
        用罰金罰鍰提高標準條例第1 條前段規定：「依法律應
        處罰金、罰鍰者，就其原定數額得提高為2 倍至10 倍
        。」，而再依現行法規所定貨幣單位折算新臺幣條例第
        2 條規定：「現行法規所定金額之貨幣單位為圓、銀元
        或元者，以新臺幣元之3 倍折算之。」，是其法定刑罰
        金刑部分，換算為新臺幣之結果，與適用上開修正後刑
        法施行法第1 條之1 規定相同，是修正前、後關於法定
        刑為罰金部分之提高標準相同，修正後法律並無較有利
        於被告之情形。又被告行為後，刑法於94年2 月2 日修
        正公布，並於95年7 月1 日施行（以下未特別說明者，
        均同），其修正後刑法第33條第5 款規定「罰金：新臺
        幣一千元以上，以百元計算之」，而修正前刑法分則編
        各罪所定罰金刑之貨幣單位原為銀元，依修前刑法第33
        條第5 款規定: 「罰金：一元（銀元）以上」，而依罰
        金罰鍰提高標準條例規定，就72年6 月26日前修正之刑
        法部分條文罰金數額提高二至十倍，其後修正者則不提
        高倍數，並依現行法規所定貨幣單位折算新臺幣條例規
        定，以銀元一元折算新臺幣三元。從而，有關罰金刑最
        低數額，修正後刑法第33第5 款之規定，較之修正前提
        高，自以修正前刑法第33條第5 款規定，較有利於被告
        。
      (2)綜合比較：本院就上開被告所涉之罪刑綜合比較結果，
        上開被告行為後之法律均無較有利於被告之情形，乃依
        刑法第2 條第1 項前段之規定，認以整體適用上開各該
        修正前之規定論處。
    個別比較適用部分（易科罰金）：被告行為後，刑法修正
      刑法第41條第1 項所定有期徒刑易科罰金之折算標準為「
      新台幣一千元、二千元或三千元折算一日」；而修正前同
      條項所定之折算標準為銀元「一元以上三元以下折算一日
      」，依82 年2月5 日修正施行之罰金罰鍰提高標準條例第
      2 條前段所定「依（修正前）刑法第四十一條易科罰金或
      第四十二條第二項易服勞役者，均就其原定數額提高為一
      百倍折算一日」，則舊刑法施行時，有期徒刑易科罰金之
      折算標準為「銀元一百元以上三百元以下」，依現行法規
      所定貨幣單位折算新臺幣條例第2 條折算為「新台幣三百
      元以上九百元以下」。二者比較結果，仍以被告行為時即
      修正前刑法所定折算標準為有利於被告，故適用修正前刑
      法第41條第1 項前段規定，定其折算標準。
  (二)核被告所為，係犯刑法第30條第1 項、第339 條第1 項之詐
    欺取財罪。被告幫助他人犯罪，為幫助犯，依上開說明，應
    依刑法第30條第2 項之規定減輕其刑。
  (三)本院審酌被告提供上開存摺、提帳卡、密碼供詐騙集團使用
    ，助長訛詐風氣，且使執法人員難以追查該詐騙集團之真實
    身分，兼衡被告犯罪之動機、目的、手段、品行及智識程度
    、犯罪所生之危害及其犯罪後之態度等一切情狀，量處如主
    文所示之刑。
  (四)按幫助犯係從屬於正犯而成立，以正犯已經犯罪為要件，故
    幫助犯並非其幫助行為一經完成即成立犯罪，必其幫助行為
    或其影響力持續至正犯實施犯罪時始行成立。故就幫助犯而
    言，不僅其追訴權時效、告訴期間均應自正犯完成犯罪時始
    開始進行，即其犯罪究係在舊法或新法施行期間，應否為新
    舊法變更之比較適用，暨其犯罪是否在減刑基準日之前，有
    無相關減刑條例規定之適用等，亦應以正犯犯罪行為完成之
    時點為準據，此有最高法院96年度台非字第253 號判決可稽
    。又中華民國九十六年罪犯減刑條例自96年7 月16日施行，
    其第五條規定：「本條例施行前，經通緝而未於中華民國九
    十六年十二月三十一日以前自動歸案接受偵查、審判或執行
    者，不得依本條例減刑。」係指96年7 月16日上開條例施行
    前經通緝，而未於同年12月31日前自動歸案者，不得依該條
    例減刑；如係該條例施行後始行通緝者，不論是否自動歸案
    ，均無上開不得減刑規定之適用。本件被告因逃匿，經原審
    法院於九十六年七月二十六日發布通緝，雖被告因逃匿，經
    臺灣屏東地方法院檢察署於96年12月6 日發布通緝，於97年
    6 月7 日經警緝獲到案，有通緝書、屏東縣政府警察局屏東
    分局通緝案件移送書及撤銷通緝書可稽，故被告係96年7 月
    16日中華民國九十六年罪犯減刑條例施行以後，始經通緝，
    依首揭說明，並無同條例第5 條不得減刑規定之適用。且被
    告犯罪時間係在96年4 月24日以前，復無同條例第3 條所列
    不予減刑之情形，自應依同條例第2 條第1 項第3 款規定減
    刑，並依上開說明諭知易科罰金之折算標準。
三、依刑事訴訟法第449 條第1 項前段、第454 條第2 項，刑法
    第2 條第1 項前段、第339 條第1 項、第30條第1 項前段、
    第2 項、修正前刑法第41條第1 項前段，中華民國九十六年
    罪犯減刑條例第2 條第1 項第3 款、第7 條，刑法施行法第
    1 條之1 第2 項，修正前罰金罰鍰提高標準條例第2 條，逕
    以簡易判決判處如主文所示之刑。
中    華    民    國    97    年    7     月    15    日
                  刑事第一庭    法  官  曾吉雄
以上正本證明與原本無異。
如不服本判決應於收受本判決送達後十日內向本院提出上訴書狀
，其未敘述上訴理由者，並得於提起上訴後十日內向本院補提理
由書狀（均須按他造當事人之人數附繕本）「切勿逕送上級法院
」。
中    華    民    國    97    年    7     月    15    日
                                書記官  卓春成
附錄本判決論罪之法條：
刑法第339條第1項
意圖為自己或他人不法之所有，以詐術使人將本人或第三人之物
交付者，處五年以下有期徒刑、拘役或科或併科一千元以下罰金
。


司法院資訊處製作；財團法人民間司法改革基金會備份。
